【裁判字號】    96,交聲,1533
【裁判日期】    970111
【裁判案由】    聲明異議
【裁判全文】
臺灣臺中地方法院交通事件裁定        96年度交聲字第1533號
原處分機關  交通部公路總局臺中區監理所豐原監理站
異  議  人
即受處分人  甲○○
上列受處分人因違反道路交通管理處罰條例案件，對於交通部公
路總局臺中區監理所豐原監理站民國九十六年十二月十二日所為
之裁決（豐監稽違字第裁63－GD0000000號裁決書），聲明異議
，本院裁定如下：
    主  文
原處分撤銷。
前項撤銷部分，不罰。
    理  由
一、原處分機關略以：受處分人騎乘重機車（車牌號碼3GE－578
    號），於九十六年十一月十九日，在臺中市○○路與松竹路
    口，因「闖紅燈（直行）」之違規，為臺中市警察局第五分
    局四平派出所員警舉發，並掣開違規通知單一紙（單號：中
    市警交字第GD0000000號）移送，受處分人以電子郵件向臺
    中市警察局提出申訴，經舉發機關以九十六年十一月三十日
    回覆違規事實經查證無誤，處分機關於九十六年十二月十二
    日以豐監稽違字第裁63－GD0000000號裁決書，依違反道路
    交通管理處罰條例第五十三條第一項，裁處罰鍰新臺幣（下
    同）一千八百元，並依第六十三條記違規點數三點，逾期則
    均依裁決書處罰主文規定裁處，於法並無不合等語。
二、異議人即受處分人聲明異議意旨略以：伊行駛於台中市○○
    路○○路口時，綠燈綠燈尚未結束前見對向一輛機車駛來，
    約八十米寬度，聲請人為安全起見，將車速減至停駛狀態待
    該機車越過伊後始穿越十字路口，不料因該路口寬約八十米
    導致伊到達對面時，號誌燈已跳躍黃燈及紅燈號誌，舉發人
    自右方經過僅以目視片面事實，即堅持伊闖紅燈，伊一再誠
    懇說明解釋，舉發人不待查明確認事實仍執意開單舉發，且
    若違反交通安全規範有危害公共道路安全之虞者，固應予處
    罰，惟伊遵守交通號誌僅因偶發原因，導致通過十字路口時
    間延滯，並非出於故意過失而與交通號誌有衝突之虞，即受
    舉發人獨斷專擅開單舉發，不予有不服陳述餘地，苟難令聲
    請人折服，爰聲明異議云云。
三、經查：
  (一)按法院受理交通事件，準用刑事訴訟法之規定，其處理辦法
    ，由司法院會同行政院定之。道路交通管理處罰條例第八十
    九條定有明文。又按聲明異議案件之處理，除準用刑事訴訟
    法有關規定外，依道路交通案件處理辦法之規定處理之，道
    路交通案件處理辦法第四條第一項亦定有明文。上開條例給
    予當事人申辯及提出證據之機會，符合正當法律程序，與憲
    法第十六條保障人民訴訟權之意旨並無抵觸，有司法院大法
    官會議解釋釋字第四一八號解釋文可參。再按被告未經審判
    證明有罪確定前，推定為無罪。犯罪事實應依證據認定之，
    無證據不得認定犯罪事實。刑事訴訟法第一百五十四條亦分
    別定有明文。而「認定犯罪事實所憑之證據，雖不以直接證
    據為限，間接證據亦包括在內，然而無論直接證據或間接證
    據，其為訴訟上之證明，須於通常一般之人均不致有所懷疑
    ，而得確信其為真實之程度者，始得據為有罪之認定，倘其
    證明尚未達到此一程度，而有合理之懷疑存在而無從使事實
    審法院得有罪之確信時，即應由法院為諭知被告無罪之判決
    」，最高法院亦著有七十六年台上字第四九八六號判例可資
    參照。是揆諸前開說明，法院於審理行為人違反道路交通管
    理處罰條例案件，當踐行完畢調查證據之程序後，為事實之
    認定時，如就原處分機關所認定之行為人違規之事實仍有合
    理之訴訟上懷疑，而無法確信行為人確有該當於道路交通管
    理處罰條例各該處罰條文之構成要件事實時，此際即應依訴
    訟上之待證事實「倘有懷疑，則從被告之利益作解釋」之證
    據法則，作對受處分人有利之認定。按「違反行政法上義務
    之行為非出於故意或過失者，不予處罰」，行政罰法第七條
    第一項定有明文。再人民違反法律上之義務而應受行政罰之
    行為，法律無特別規定時，雖不以出於故意為必要，仍須以
    過失為其責任條件，蓋現代國家基於「有責任始有處罰」之
    原則，對於違反行政法上義務之處罰，應以行為人主觀上有
    可非難性及可歸責性為前提，如行為人主觀上並非出於故意
    或過失情形，應無可非難性及可歸責性而不予處罰。再現代
    民主法治國家對於行為人違反行政法上義務欲加以處罰時，
    應由國家負證明行為人有故意或過失之舉證責任，方為保障
    人權之進步立法，此亦有司法院大法官會議解釋釋字第二七
    五號解釋文及首揭行政罰法第七條第一項規定暨立法理由可
    參。由上開說明可知，法院就違反道路交通管理處罰條例之
    案件，對於據以認定行為人違規之事實及證據，仍應依積極
    證據認定之，不得僅憑警察機關員警逕行開立之舉發違反道
    路交通管理事件通知單及主管機關違反道路交通管理事件裁
    決書，即推定受處分人有道路交通違規之事實。而警察機關
    員警就交通違規之舉發（填載舉發道路交通管理事件通知書
    ），除在維護交通秩序公共利益外，尚涉及員警之個人績效
    ，其與受舉發人係處於利害關係人對立之地位，交通違規舉
    發警員之舉發，既係以使受舉發人受交通違規裁罰為目的，
    且係利害關係人，是其所為之舉發是否與事實相符，仍應調
    查其他證據以資審認，如仍存有合理之懷疑，無法達於確信
    受處分人有違反道路交通事管理處罰條例之事實時，應依刑
    事訴訟法上「罪疑唯輕」、「有疑唯利於被告」之原則，就
    有疑問之部分，應作對於受處分人有利之認定，合先敘明。
  (二)本件原處分機關所為之上開處分，無非係以臺中市警察局中
    市警交字第GD0000000號舉發通知單一紙、及臺中市警察局
    第五分局電子郵件回覆為其依據，然依前揭說明，法院就道
    路交通案件聲明異議之處理，認定受處分人道路交通違規之
    事實，準用刑事訴訟法證據章規定之結果，仍應依積極證據
    認定之，不得僅憑警察機關員警逕行開立之舉發違反道路交
    通管理事件通知單，及所為電子郵件回覆，即推定受處分人
    有道路交通違規之事實。經查：本件違規時間為九十六年十
    一月十九日下午十九時十七分許，當天係星期一，違規地點
    為交通流量甚大之臺中市○○路與松竹路口，違規時間為下
    班時間，該時段通過該路口之汽、機車數量眾多，行進中車
    輛違規闖紅燈之時間極短，辨識違規車輛誠屬不易；又按一
    般人違規闖越紅燈，其目的不外乎為縮短通過路口之時間，
    然本件違規地點為臺中市○○路與松竹路口，該路口甚大，
    衡諸前述，該時段車流量亦甚大，則待紅燈號誌啟動後，對
    向車輛即穿梭如織，欲闖紅燈穿越實非易事，亦無實益，是
    受處分人辯稱其早於紅燈亮時即跨越停止線，待穿越路口時
    紅燈始啟動等語，尚非全然無據，則受處分人是否有於上開
    時地有「闖紅燈（直行）」之違規，容有合理之懷疑存在。
    且本院依據全卷證據資料，查無其他積極證據（如相片、錄
    影資料等）可資證明受處分人有上開違規行為，且依當時路
    口環境、車流狀態等客觀狀態，並參酌員警斯時執行勤務所
    專注之重點之主觀認識，亦不能排除員警於匆促間有發生誤
    認之可能性，本諸罪疑惟輕之法則，自應為有利於受處分人
    之認定。
  (三)綜上所述，本件受處分人「闖紅燈（直行）」之違規行為，
    事證未臻明確，仍存有合理之懷疑，無法達於確信受處分人
    有違反道路交通事管理處罰條例之事實，應依刑事訴訟法上
    「罪疑唯輕」、「有疑唯利於被告」之原則，就有疑問之部
    分，應作對於受處分人有利之認定，是本件受處分人前開異
    議為有理由，爰撤銷處分，並諭知不罰。
五、據上論斷，應依道路交通管理處罰條例第八十七條第二項，
    道路交通案件處理辦法第二十條規定，裁定如主文。
中    華    民    國    97    年    1     月    11    日
                  交通法庭    法  官  洪堯讚
上正本證明與原本無異。
如不服本裁定，應於送達後五日內，向本院提出抗告狀。
                              書記官  沈慧玲
中    華    民    國    97    年    1     月    11    日


司法院資訊處製作；財團法人民間司法改革基金會備份。
